【裁判字號】    95,上易,2104
【裁判日期】    951219
【裁判案由】    妨害名譽
【裁判全文】
臺灣高等法院刑事判決                95年度上易字第2104號
上  訴  人  台灣桃園地方法院檢察署檢察官
被      告  甲○○
上列上訴人因被告妨害名譽案件，不服臺灣桃園地方法院95年度
簡上字第272號，中華民國95年9月20日第一審判決（起訴案號：
臺灣桃園地方法院檢察署93年度偵字第9258號），提起上訴，本
院判決如下：
    主  文
上訴駁回。
    理  由
一、公訴意旨略以：被告甲○○係財政部台北關稅局稽查組第5
    課課長，而告訴人乙○○為同局關查組第四課行李檢查員。
    緣乙○○與甲○○於民國93年1月13日23時30分許，適X光儀
    檢股關員黃權明查驗入境旅客行李時發現有少量手錶影像，
    經安檢人員將該旅客帶至紅線檯執行檢查時，發現行李中確
    有仿冒勞力士、萬寶龍等手錶31只，甲○○欲執行查扣時，
    乙○○以查扣仿冒錶函送鑑定繁瑣無功為由，拒絕開立扣押
    憑單查扣，兩人即因此事發生口角，甲○○因而心生不滿。
    嗣於翌日上午7時20分許，見乙○○在中正國際機場第二期
    航站大廈入境大廳第10號檢查台，檢查長榮航空編號BR-015
    號班機入境旅客行李時，與林雄興聊天，甲○○認海關乃國
    家形象之大門，乙○○此舉實有損外國人對我國公務員之印
    象，經請與乙○○同股之股長張其雄上前規勸，詎乙○○不
    僅不聽勸阻，更託言上班時間聊天，有助增進工作效率等語
    ，甲○○聽聞即上前責罵乙○○，並當場在不特定人得共見
    共聞之旅客查驗台前，以穢語「混蛋」辱罵乙○○，使乙○
    ○之名譽受損。因認被告涉有刑法第309條第1項之公然侮辱
    罪嫌。
二、被告雖矢口否認曾以「混蛋」2字辱罵告訴人，且辯稱其當
    日伊要告訴人乙○○要查扣勞力士的手錶，告訴人乙○○不
    想查扣只想要存關，張其能是告訴人乙○○的股長，他們處
    理仿冒手錶的方式就是不查扣，等旅客入境之後，伊才請他
    股長要告訴人乙○○不要在值勤時說話，因為他執勤的態度
    不好，伊要他不要打「混仗」，他聽成是「混蛋」云云。然
    查：證人即當日與告訴人一同之同事潘秀華、林雄興於警訊
    時均證稱：告訴人是遭當日值夜勤主管之甲○○責罵，責罵
    的內容不清楚，但最後一句聽到「混蛋」2個字等語（參見
    台灣桃園地方法院檢察署93年度偵字第9258號偵查卷第5頁
    反面及第7頁反面），且證人即當日受被告委請前往與告訴
    人規勸之股長張其能於偵查中亦證稱：（有沒有聽到被告罵
    告訴人混蛋？）有，被告當時是說「你在說什麼，混蛋」等
    語（參見同署94年度偵續字第73號偵查卷第19頁），而被告
    自承其除了和其母親交談是說客家話外，平常都是說國語等
    情，參以被告於原審審理過程中到庭陳述時均未夾雜有濃厚
    地方性口音，故證人潘秀華、林雄興及張其能自不可能將「
    混仗」2字誤聽為「混蛋」。況證人潘秀華、林雄興及張其
    能與被告間並無怨隙，渠等亦無刻意誣陷被告之理，是被告
    當時確係因不滿告訴人之工作態度，先請證人張其能前往制
    止，告訴人不聽並出言反駁，被告始對告訴人說出「混蛋」
    2 字之事實，足堪認定。
三、按妨害名譽罪章中之不論誹謗罪或公然侮辱罪，均係國家以
    刑罰公權力，對於人民之「言論」所為之處罰，按89年7月7
    日，司法院大法官議決釋字第509號解釋，特針對刑法誹謗
    罪之處罰與言論自由基本權之關係，著有解釋。認為前述刑
    罰規定，係為防止妨礙他人自由權益所必要，與憲法第23條
    所定之比例原則尚無違背。其解釋文稱（略以）：「言論自
    由為人民之基本權利，憲法第11條有明文保障，國家應給予
    最大限度之維護，俾其實現自我、溝通意見、追求真理及監
    督各種政治或社會活動之功能得以發揮。惟為兼顧對個人名
    譽、隱私及公共利益之保護，法律尚非不得對言論自由依其
    傳播方式為合理之限制。刑法第310條第1項及第2項誹謗罪
    即係保護個人法益而設，為防止妨礙他人之自由權利所必要
    ，符合憲法第23條規定之意旨」。大法官為免人民言論自由
    之基本權利，遭受國家無端以刑罰權加以干預或限制，亦援
    引刑法同條第3項前段之規定，認該條項前段所稱「對於所
    誹謗之事，能證明其為真實者，不罰」等語，係以指摘或傳
    述足以毀損他人名譽事項之行為人，其言論內容與事實相符
    者為不罰之條件，其「並非謂行為人必須自行證明其言論內
    容確屬真實，始能免於刑責。惟行為人雖不能證明言論內容
    為真實，但依其所提證據資料，認為行為人有相當理由確信
    其為真實者，即不能以誹謗罪之刑責相繩，亦不得以此項規
    定而免除檢察官或自訴人於訴訟程序中，依法應負行為人故
    意毀損他人名譽之舉證責任，或法院發現其為真實之義務」
    等語（參見該解釋文及解釋理由書），賦予刑法第310條第3
    項之規定，具有類似（民事上）舉證責任及（刑事上）舉證
    義務轉換之效果，亦即民事上之原告，或刑事上之公訴檢察
    官、自訴人等，如欲提出此項誹謗罪之名譽賠償或刑事追訴
    ，應負有舉證責任，證明被告具有「故意毀損他人名譽」之
    意圖。換言之，大法官認為名譽受到某發表言論之人侵害者
    ，必須能夠證明發表言論者具有「真實惡意」，亦即發表言
    論者於發表言論時明知所言非真實或過於輕率疏忽而未探究
    所言是否為真實，則此種不實內容之言論才要受法律制裁或
    負擔賠償責任。
四、另按犯罪事實應依證據認定之，無證據不得推定其犯罪事實
    。又不能證明被告犯罪者，應諭知無罪之判決，刑事訴訟法
    第154條第2項、第301條第1項分別定有明文。復按告訴人之
    告訴，係以使被告受刑事訴追為目的，是其陳述是否與事實
    相符，仍應調查其他證據以資審認，最高法院52年台上字第
    1300號判例亦同此見解。此項證據法則於非告訴乃論之罪之
    被害人，以及自訴案件之自訴人陳述時，亦應有其適用餘地
    。再按刑事訴訟上證明之資料，無論其為直接證據或間接證
    據，均須達於通常一般之人均不致有所懷疑，而得確信其為
    真實之程度，始得據為有罪之認定，若其關於被告是否犯罪
    之證明未能達此程度，而有合理之懷疑存在時，致使無從形
    成有罪之確信，在刑事訴訟「罪疑唯輕」、「無罪推定」原
    則下，根據「罪證有疑，利於被告」之證據法則，即不得遽
    為不利被告之認定，最高法院76年台上字第4986號判例意旨
    曾強調此一原則，足資參照。又解釋適用誹謗罪或公然侮辱
    罪，應顧及前述所提出之「真實惡意原則」標準，而落實在
    訴訟程序之舉證責任上，於公訴案件，檢察官即須舉證證明
    ，於自訴案件，則由自訴代理人舉證證明，被告有毀損被害
    人名譽或侮辱被害人之「真實惡意」。法院當亦以此原則作
    為調查證據及認事用法之依據，換言之，如公訴人或自訴代
    理人無法舉證證明被告有此惡意，法院即應為被告無罪之判
    決。經查：
（一）、單純意見表達的「公然侮辱」，很難認定對於「名譽」
        造成侵害，即令採取所謂「名譽感情」的說法，其所造
        成之傷害，或者說傷害可能性，應該遠較「誹謗」來得
        小。蓋「侮辱」並未針對「事實」指摘傳述，而個人在
        特定人或群體當中的「評價」，不致輕易因他人言論而
        影響或取代，即便是一句「卑鄙」、「無恥」（或本件
        被告所說的「混蛋」），或更難聽的三字經，此類侮辱
        性言論對於「名譽」的傷害，沒有誹謗言論來得具殺傷
        力。最重要的，所謂侮辱性言論，均係涉及行為人主觀
        評價的意見表達，相較於誹謗帶有不實事實的傳述，侮
        辱言論反而更應受到言論自由的絕對保障。又言詞是否
        粗俗，端賴個人之品味而定，被指摘者不會因為粗俗言
        詞就受到社會上負面評價，毋寧反是說出粗俗言詞的被
        告，被社會評價為品位不良者，而有人格貶低的社會評
        價。其實，以最有效之語言表意，原本就是言論自由的
        核心範圍，而語言、文字之選用，本來除了客觀意思之
        傳達溝通外，還有情感表述的成分在內，「有力的表述
        ，未必是文雅的」，強迫一個人在情緒激動時不得「口
        出惡言」以發洩情緒，無異於強令行為人找尋其他宣洩
        出口，反而另滋生毀損、傷害或其他更嚴重的無可挽回
        的犯行發生。
（二）、又「事實陳述」與「意見發表」在概念上本屬流動，有
        時難期其涇渭分明。是若意見係以某項事實為基礎或發
        言過程中夾論夾敘，將事實敘述與評論混為一談時，即
        應考慮事實之真偽問題。換言之，此時不能將評論自事
        實抽離，而不論事實之真實與否，逕以「評論」粗俗不
        堪，論以公然侮辱，而置誹謗罪的審查於不顧。檢察官
        在不具事實基礎的公然侮辱罪，要盡其說服責任，證明
        被害人「名譽」受損幾為不可能，同樣的，在誹謗罪的
        證明，要檢察官證明被告所言不真實，以及「真實惡意
        」，亦難如登天，更不用說，檢察官還得證明被告具有
        意圖毀損名譽的主觀上惡意，致無合理懷疑之程度，更
        為艱難。所以「真實惡意原則」之標準建立後，因為檢
        察官甚難舉證證明，誹謗或公然侮辱罪，實務上仍常見
        此等犯罪成立之判決，究其原因，當係不能澄清妨害名
        譽罪的保護法益及構成要件究為如何，導致釋字第509
        號解釋「一綱多本」的操作。
五、本件被告雖確實於中正國際機場第二期航站大廈之入境大廳
    對被告說出「混蛋」2字，已如前述。惟其堅決否認有侮辱
    告訴人之意圖，並辯稱其係因告訴人違法失職抗命不查扣仿
    冒勞力士手錶在先，復羞辱主管（即被告）在後，其當場在
    情緒激動下，下意識不加思索之回應話，乃常人相當之反應
    行為，並無侮辱告訴人之故意等語。經查：
（一）、檢察官認為被告對告訴人說出「混蛋」，已足以貶損告
        訴人之人格，因而侵害告訴人之名譽。惟檢察官如認為
        告訴人不應受到「混蛋」之評價，應先證明告訴人於社
        會評價上原享有之名聲。如前所述，「名譽」是一種外
        部社會的評價，法律所保障的名譽法益，就應該是「不
        被他人以虛偽言論毀損的社會評價」，也就是說，一個
        人有維護良好聲譽不受不實事實抹黑的權利，卻沒有「
        欺世盜名」的權利。當「名譽」構築在事實之上，那麼
        陳述真實之事的言論，就不該是侵害名譽，法律沒有理
        由處罰說實話的人，若說「真實言論」會毀損名譽，應
        該祇能解釋成上述所謂的「名譽感情」（內部名譽），
        而這種名譽感情，充其量祇是「個人擁有較佳聲譽的主
        觀願望」，並無理由當然成為法律上可以主張的「權利
        」（也就是刑法保護的法益）。縱觀卷證，檢察官均未
        指出如何證明告訴人原享有之名聲。總之，要檢察官證
        明消極不存在之事實，難如登天，如同「不可能的任務
        」，業如前述。
（二）、是否構成「侮辱」之言論，尚應斟酌被告為此言論之心
        態、當時客觀之情狀、是否基於具體事實之陳述，或即
        便非真實，惟仍非真正惡意之陳述，或對於具體事實或
        無具體事實之抽象的合理的評論，綜合判斷之。查被告
        所使用「混蛋」之用語，是否粗俗不堪，已甚有疑，況
        且告訴人不會因為被告使用這樣的言詞，就因而受到社
        會上負面評價，如果告訴人真認為被告言詞粗俗，毋寧
        反是說出此等言詞的被告，會遭社會評價為品位不良者
        ，而有人格貶損。另查本件起因係被告職司桃園中正國
        際機場航廈全部入、出境旅客海關人員執勤督導，而告
        訴人則係負責對入出境旅客之行李檢查，於本件事發前
        一日，被告與告訴人均已發現旅客行李中確有仿冒勞力
        士、萬寶龍等手錶31只，被告欲執行查扣時，告訴人卻
        以查扣仿冒錶函送鑑定繁瑣無功為由，拒絕開立扣押憑
        單查扣，被告此時即已開始質疑告訴人之工作態度不夠
        嚴謹，嗣於翌日告訴人復於應執勤期間與林雄興聊天，
        被告在委請張其能規勸告訴人未果，被告在一時情急之
        下始對告訴人說出「混蛋」2字，此與證人張其能在偵
        查中所述情節相符，考量被告係因思及告訴人身為國家
        海關關員，本應盡忠職守，遇有違規或不法之情事，更
        應克盡職責，戮力從公，竟僅因查緝仿冒物品程序繁複
        ，且不易查緝，而欲以行政手續解決，罔顧人民對於國
        家公務員之期待，嗣告訴人又於應執行職務時與其他同
        事聊天，此舉已有損國際旅客對於我國海關人員乃至我
        國公務員所產生之印象，被告基於其值勤督導之職責乃
        委請他人轉告告訴人應注意渠之言行舉止，告訴人竟不
        服規勸，被告在不假思索之情形下始說出上述言語。正
        如前述，以最有效之語言表意，原本就是言論自由的核
        心範圍，而語言、文字之選用，本來除了客觀意思之傳
        達溝通外，還有情感表述的成分在內，「有力的表述，
        未必是文雅的」，強迫一個人在情緒激動時不得「口出
        惡言」以發洩情緒，無異於強令行為人找尋其他宣洩出
        口，反而另滋生毀損、傷害或其他更嚴重的無可挽回的
        犯行發生。被告所說「混蛋」之語，告訴人聽來會覺得
        刺耳不悅，當可理解。被告在言語上確有失風度，惟尚
        難認被告此處有「真實惡意」之陳述或評論，而有侮辱
        告訴人之意，自不得遽以刑法誹謗罪或公然侮辱罪相繩
        。
六、綜上所述，檢察官未能證明主觀上被告有「真實惡意」之意
    圖，告訴人亦不可能因為被告的一句話而受到社會負面的評
    價，被告既無真實惡意，本院復查無其他積極證據，足信被
    告確有公然侮辱情事，自不得率以刑責相責。原審認簡易判
    決處刑以被告假借職務上之機會，於告訴人依法執行公務員
    之職務時，當場以「混蛋」2字侮辱告訴人，係涉犯刑法第
    140 條之妨害公務罪，並變更聲請簡易判決處刑書所引法條
    ，而逕依前開妨害公務罪對被告處刑，並依同法第134條前
    段，加重其刑；惟被告對於告訴人說出「混蛋」時，並無侮
    辱告訴人之故意已如前述，自無從以該妨害公務罪論斷，因
    撤銷其論罪科刑之諭知，改為無罪之判決，即無不當，檢察
    官循告訴人之請求上訴指摘原判決不當，非有理由，應予駁
    回。
據上論斷，應依刑事訴訟法第368條，判決如主文。
本案經檢察官沈世箴到庭執行職務。
中    華    民    國    95    年    12    月    19    日
                  刑事第八庭審判長法  官   鄭文肅
                                  法  官   陳國文
                                  法  官   江國華
以上正本證明與原本無異。
不得上訴。
                                  書記官   陳玲憶
中    華    民    國    95    年    12    月    20    日


司法院資訊處製作；財團法人民間司法改革基金會備份。
